【裁判字號】    97,訴,1109
【裁判日期】    970814
【裁判案由】    偽造文書
【裁判全文】
臺灣高雄地方法院刑事判決              97年度訴字第1109號
公  訴  人  臺灣高雄地方法院檢察署檢察官
被      告  甲○○
上列被告因偽造文書案件，經檢察官提起公訴（97年度偵字第
3808號），本院判決如下：
    主  文
甲○○無罪。
    理  由
一、本件被告甲○○爭執證人乙○○、丁○○警詢及偵訊中未具
    結陳述之證據能力。查證人乙○○、丁○○二人警詢中之陳
    述，雖與其二人到庭證述之情節大致相符，惟未經檢察官提
    出作為證據，此觀起訴書及本院民國97年6 月10日之準備程
    序筆錄即明，自無論述其證據資格有無之必要。另證人乙○○偵查中各次證述，及證人丁○○97年2 月22日、4 月11日
    偵查中之證述，均未經具結，依刑事訴訟法第158 條之3 之
    規定，俱無證據能力。至檢察官所提其他證據，被告均同意
    有證據資格。本院審酌證人丁○○96年11月23日偵查中之證
    述，及證人王任忠偵查中之證述，悉經依法具結，其等陳述
    時心理狀態健全，客觀上並無顯不可信之情況，有證據能力
    ；「文化師苑社區」96年6 月份管理委員會座談會議記錄，
    係單純對會議過程所為之記述，非預見日後訴訟之用，亦適
    當為本案之證據。至上開無證據能力之證據，或未經引據為
    被告犯罪有無之事證，如作為彈劾被告或證人之憑信性證據
    ，則非法之所禁，合先敘明。
二、公訴意旨略以：被告甲○○係全方衛公寓大廈維護服務股份
    有限公司（下稱全方衛公司）派駐「文化師苑社區」之總幹
    事，於其任職期間受「文化師苑社區」第二任主任委員丁○○之委託保管該社區管理委員會之大、小印章，其明知非經
    丁○○之許可，不得以「文化師苑社區」管理委員會（下稱
    文化師苑管委會）之名義對外為意思表示。竟基於行使偽造
    私文書之犯意，於96年1 月11日，盜用文化師苑管委會大印
    之印文，以文化師苑管委會之名義，並以迅依違反公寓大廈
    管理委員條例第49條第1 項第2 款規定對「文化師苑社區」
    住戶王又民處以罰鍰之內容，致函「高雄市政府工務局建築
    管理處」，致生損害於文化師苑管委會及住戶乙○○。因認
    被告涉有刑法第216 條、第210 條偽造文書之罪嫌。
三、按「犯罪事實應依證據認定之，無證據不得認定犯罪事實」
    、「不能證明被告犯罪者，應諭知無罪之判決」，刑事訴訟
    法第154 條第2 項、第301 條第1 項分別定有明文。申言之
    ，犯罪事實之認定應憑證據，如未能發現相當證據，或證據
    不足以證明，自不能以推測或擬制之方法，作為裁判基礎（
    最高法院40年台上字第86號判例意旨參照）；且認定犯罪事
    實所憑之證據，雖不以直接證據為限，間接證據亦包括在內
    ，然而無論直接證據或間接證據，其為訴訟上之證明，須於
    通常一般之人均不致有所懷疑，而得確信其為真實之程度者
    ，始得據為有罪之認定，倘其證明尚未達到此一程度，而有
    合理之懷疑存在而無從使事實審法院得有罪之確信時，即應
    由法院為諭知被告無罪之判決（最高法院76年台上字第4986
    號判例意旨參照）。
四、公訴意旨認被告涉有上開被訴之罪嫌，係以證人即告訴人乙○○、證人即當時文化師苑管委會主任委員丁○○之證述、
    「文化師苑社區」96年6 月份管理委員會座談會議記錄暨該
    認為偽造之文化師苑管委會96年1 月11日文字第0111號函文
    （下稱第0111號函文）為主要論斷之依據。被告於本院審理
    時雖不否認於上揭時間擔任全方衛公司派駐「文化師苑社區
    」總幹事之事實，惟堅決否認有何偽造文書之犯行，辯稱：
    我從未保管社區管委會印章，起訴指稱偽造之函文，該用印
    係銀行領款章，丁○○不可能交他人保管，且我不會使用電
    腦，不可能製作該函文逕自用印發送等語。經查：
（一）起訴意旨載稱被告盜用文化師苑管委會「大印」之印文，
      經核96年度他字第1182號偵查案卷第62、63頁所示該管委
      會大、小印文樣式，與上開起訴被告盜用之印文相較，應
      係文化師苑管委會「小印」之印文之誤，先予敘明。
（二）本件第0111號函文發文日期為96年1 月11日，當時被告任
      職全方衛公司，派駐在「文化師苑社區」擔任總幹事職務
      ，社區主任委員為住戶丁○○，該函文使用印文，確為「
      文化師苑社區」之「小印」等情，業據被告自陳在卷，與
      證人乙○○、丁○○到庭證述情節相符，固堪認定屬實。
（三）證人乙○○為本案告訴人，雖其提告指稱被告係本件盜蓋
      上開印文之人，但依其到庭證述，則稱被告多次經手社區
      公文之張貼，且常為公文上之聯絡人，惟被告是否受主委
      委託保管該社區管委會之大小印文，並不知情等語（見本
      院卷第19頁背面），可知所告上情，並非其親身見聞之事
      實，而係個人主觀之推測。而被告擔任管理公司派駐社區
      總幹事，協助張貼社區公告，充當聯絡人，與一般公寓大
      廈管理員之角色並無不同，是證人乙○○之指訴證據，非
      得據為被告不利之認定。又卷附上開「文化師苑社區」96
      年6 月份管理委員會座談會議記錄，與被告犯行相關者，
      乃證人丁○○否認上開第0111號函文經其同意發出，實與
      丁○○本身之證述無異。準此，本件起訴所憑，乃以證人
      丁○○為最關鍵之證據。
（四）依證人丁○○到庭證述，本件第0111號函文上之用印雖為
      真正，但非自己發送，亦未授權被告或他人發文，但會不
      定時將社區管委會的小印章交給被告保管等語（見本院卷
      第20頁及背面）。惟丁○○擔任該社區管委會主委，處理
      社區庶務，兼管社區財產，負有相當責任。依其陳述，該
      交付被告保管之印章，除用以發文外，尚為該社區管委會
      向銀行領款用章，其竟將該極為重要之印章交與被告保管
      ，平添不測風險，難謂合於常情。雖其偵查中另稱因其為
      公務員，平時公務繁忙，故委託被告保管印章，授權蓋印
      ，但僅限於看過的公文等語（見偵三卷第39頁）。然果若
      公文仍須親自看過，始得發出，則由自己保管印章，看過
      公文後親自蓋印，應毫無費事之可言，是其此項陳述，亦
      非合情。則丁○○是否確曾有將管委會印章交由被告保管
      之事實，本院自不能無疑。
（五）又被告既為全方衛公司派駐文化師苑社區之人員，一般情
      形，固須依派任公司與公寓大廈管委會契約之約定，決定
      其工作內容，但管理人員協助社區管委會處理各項雜務，
      仍屬社會之常情。但無論如何，管理公司派駐人員，非社
      區住戶，只須忠於職責，善盡本分，對於社區庶務如何決
      定，本無直接利害關聯。則被告有無擅自發文之動機，亦
      屬有疑。何況依證人即被告公司之經理丙○○到庭證稱，
      被告前為全方衛公司之專員，在公司內部服務約有3 年期
      間，有關文書處理都是用速記方式，認為被告應不會使用
      電腦等語（見本院卷第23頁及背面），則被告辯稱不會使
      用電腦等語，亦有相當佐證。據此，本件縱退一步言，認
      丁○○曾圖一時之便利，將該社區管委會印章交由被告保
      管，授權用印，但不僅丁○○僅有證稱曾將該印章交被告
      保管，非直接指證係被告盜用該印章發文，被告復無擅自
      發出該第0111號函文之動機及必要，則本件亦不能排除另
      有他人知悉其情，擅自利用機會加以盜用之情形，非得遽
      認被告即為盜用該管委會印章發文之人。
（六）綜上所述，本件檢察官所舉事證，尚不能使本院獲致有罪
      判決之確切心證，仍存有合理之懷疑，依前揭法文規定及
      判例意旨，被告犯罪既屬不能證明，自應為其無罪之判決
      。
據上論斷，應依刑事訴訟法第301 條第1 項，判決如主文。
本案經檢察官周天畏到庭執行職務。
中    華    民    國    97    年    8     月    14    日
                  刑事第五庭  審判長法  官  黃建榮
                                    法  官  李殷君
                                    法  官  李嘉益
以上正本證明與原本無異。
如不服本判決應於收受本判決後10日內向本院提出上訴書狀，並
應敘述具體理由，如未敘述上訴理由者，應於上訴期間屆滿後20
日內補提理由書狀於本院（均須按他造當事人之人數附繕本）「
切勿逕送上級法院」。
中    華    民    國    97    年    8     月    15    日
                                    書記官  郭南宏


司法院資訊處製作；財團法人民間司法改革基金會備份。
